臺灣臺中地方法院刑事判決　　　　　　　 96年度訴字第882號
公　訴　人　臺灣臺中地方法院檢察署檢察官
被　　　告　丙○○
　　　　　　　　　　（
指定辯護人　本院公設辯護人丁○○
上列被告因搶奪等案件，經檢察官提起公訴（96年度偵字第2691
號），本院判決如下：
    主  文
丙○○犯竊盜罪，處有期徒刑肆月，扣案之機車鑰匙壹支，沒收
。又犯強盜未遂罪，處有期徒刑年。應執行有期徒刑年貳月
。其餘被訴搶奪部分無罪。
    事  實
丙○○曾犯竊盜、搶奪罪，經法院分別判處有期徒刑1 年2 月、
6 月及4 年6 月確定，並定應執行刑為5 年11月，甫於民國95年
10月12日假釋付保護管束，現尚在假釋期間。(一)復於96年1 月16
日上午10時許，在臺中市○○路65號前，以自備鑰匙開啟並發動
機車引擎之方式，竊取己○○所保管使用車牌號碼JUR-137 號之
機車，得手後，騎乘該機車逃逸。(二)又於同年月17日下午1 時許
，在臺中市西屯區何安二巷巷口，騎乘上開車牌號碼JUR-137 號
之機車，見在前方行走之甲○○將皮包斜背在身上，竟從甲○○
之左後方騎至甲○○之左側，趁甲○○疏於防備之際，伸手抓住
甲○○之皮包，予以搶奪（內有現金新臺幣（下同）200 元及證
件8 張等物），因甲○○發現遭搶，用力拉住皮包之帶子並呼救
，丙○○竟變更其犯意為強盜之犯意，不顧甲○○仍拉住該皮包
帶子，竟繼續抓住皮包加速騎機車往前行駛，將甲○○拖行約5
公尺距離，而以此強暴之方式強取甲○○之皮包，致甲○○無名
指、手肘、膝蓋等處受有傷害（傷害部分未據告訴），丙○○於
機車加速之過程中，不慎撞及前方路人張文華，致張文華之左腳
受有傷害（傷害部分未據告訴），丙○○自己亦因而摔倒在地，
而未得手。
    理  由
壹、有罪部分
一、認定犯罪事實所憑之證據及理由
  (一)上開竊取車牌號碼JUR-137 號機車之犯罪事實業據被告坦承
    不諱，並據證人即被害人己○○指證甚詳，並有扣押筆錄、
    贓物認領保管單各1 份、現場照片3 張在卷可稽，及機車鑰
    匙1 支扣案可資佐證，事證明確，被告此部分犯行堪以認定
    。
  (二)證人即被害人甲○○於本院96年5 月9 日審理時證稱：「當
    時我從菜市場回來，要回家，我走右邊，當時背包斜背，兩
    手拿菜，後來發現我包包怎麼往前拖，我就哇一聲，所有菜
    掉了滿地，我就抓著我包包，然後我整個人被歹徒騎乘機車
    拖著走。被告是從我左邊過來，我包包肩帶是從左邊斜背到
    右邊，我不曉得被告如何過來，被告是抓我皮包，我的手是
    抓著我皮包的帶子。」、「我被拖著走，整個人趴到地上，
    因被告機車加速行進，我撐不住，整個人拖倒。我被拖倒後
    ，我那時並不放手，要跟歹徒拼了。」、「（問：過程中，
    你有無受傷？）答：有。兩個手肘受傷、兩腳膝蓋擦傷、全
    身酸痛。」、「（問：被告拉你皮包，你被拖行多遠？）答
    ：拖行距離就是從我證人席到通譯席的距離，然後被告就撞
    到人，所以被告整個倒地。（問：被告拖行你時，被告手一
    直抓著包包？）答：是。我當時覺得包包往前拖著走，所以
    我注意到有一隻手抓著該包包。」、「被告繼續抓住我的包
    包，而且我有聽到被告機車加速的聲音。」、「我當時被拖
    倒後，還有去追被告，而包包還是背在我身上、背帶還沒有
    斷，我是揹著包包去追被告。」等語。證人甲○○遭搶時，
    是將皮包斜背在身上，被告自甲○○後面騎機車靠近時，就
    此應可清楚看見，依常理，在此情形下，被告欲利用機車行
    經甲○○身旁之瞬間，趁甲○○無法防備之際搶奪其斜背之
    皮包，應甚難得手，是被告在下手搶奪前，就此應可預見，
    堪認其下手時，即有隨時變更為強盜行為之犯意。再依證人
    甲○○所言，其發現被告抓住皮包時，隨即以手拉住皮包帶
    子加以防護，惟被告仍不放手，並加速前進，致其跌倒並趴
    在地上拖行，受有傷害。足認被告於搶奪未能得手後，確已
    變更為強盜之犯意，以加速前進之方式強拉甲○○之皮包，
    致使甲○○不能抗拒而跌倒在地，此外並有證人乙○○、張
    文華之證述，及查獲現場圖1 張、照片6 張在卷可佐，被告
    強盜未遂之犯行應堪認定。
  (三)證人即在場協助逮捕被告之蔡金龍於本院96年4 月25日審理
    時證稱：「我抓被告時，被告都沒有反抗，他轉過來，我才
    發現他頭部有流血，當時我是手部輕微扭傷，因為用力抓被
    告手的緣故，當時我怕被告反抗，所以太用力，有點扭傷。
    」、「（問：你於偵查中供稱，因為被告與被害人拉扯，故
    你協助被害人制伏被告，為何這樣供述？）因為當時我的感
    覺是他們兩人好像有在拉扯。但事實上，我並沒有實際看到
    被害人與被告在拉扯。」、「（問：為何偵訊中供稱，你是
    與被告拉扯過程中，手指才受傷？）答：我當時所謂拉扯，
    是我個人拉被告的行為。被告並沒有反抗與我拉扯。」等語
    。又證人乙○○雖另證稱：「我去抓年輕人時，年輕人原本
    倒在地上，我將該年輕人拉起來，該年輕人跟我說，不是我
    、是跑掉那個，並指著方向，然後我看到女性被害人與被告
    拉扯。如果那天不是被告流血、受傷，我想被告應該可以跑
    掉。」等語，惟證人甲○○於本院96年5 月9 日審理時證稱
    ：「我才剛剛爬起來要追，被告跑到那邊就被證人乙○○堵
    住。因為當時被告跑的距離，大概只有證人席到審判席的位
    置。證人乙○○人原本就在土地公廟路口堵到被告，而我母
    親從後抓到被告，證人乙○○以為剛才被撞路人是被告同夥
    ，就再過來抓路人。」、「當時我人趴在地上，證人乙○○
    在土地公廟前堵住，被告被我母親抓住。被告當時都沒有打
    人的動作，至於有無反抗我不清楚，因為我爬起來時，被告
    已經被抓住。」、「（問：你母親抓被告，有無受傷？）答
    ：沒有。」等語，足認證人乙○○於偵查中證稱：被告一直
    與被害人拉扯，及其與被告拉扯於過程中受傷乙節，應屬誤
    會。被告並無事後防護贓物或脫免逮捕而施強暴之行為。
二、對被告辯解之判斷：
  (一)被告矢口否認上開強盜甲○○之犯行，辯稱：伊只有搶奪皮
    包，並沒有強盜行為，當時伊左手抓皮包，右手催油門加速
    ，左手有被皮包的帶子勾到，才會有拖行的痕跡云云。
  (二)證人甲○○於本院96年5 月9 日審理時證：「（問：被告的
    手有無被你包包勾住？）答：沒有。被告的手是直接抓住我
    包包本身，並沒有被勾住。」等語。且被告於96年1 月18日
    偵訊時供稱：「有，我已經抓到皮包，但是該女子一直不鬆
    手，有拖行一段距離，又撞到張文華，就被路人制服了。」
    等語，足證被告辯稱其左手被告皮包帶子勾到始未放手乙節
    ，並非可採。
三、論罪科刑之理由
  (一)被告所為係犯刑法第320 條第1 項竊盜罪、同法第328 條第
    1 項、第4 項強盜未遂罪。檢察官就被告所犯強盜未遂罪部
    分，認係犯刑法第329 條之準強盜罪，容有誤會，起訴法條
    應予變更。
  (二)被告所犯上開2 罪間，犯意各別，行為互殊，應予分論併罰
    。
  (三)被告已著手於強盜犯罪之實行而不遂，為未遂犯，爰依刑法
    第25條第2項之規定減輕其刑。
  (四)審酌被告犯罪之動機、目的，及其以拉扯、拖行之手段強盜
    被害人甲○○之皮包，嚴重危害治安，所生之危害非輕，及
    其犯罪後僅坦承部分犯行，難認有悔意之態度等一切情狀，
    量處如主文所示之刑，並定其應執行刑。
  (五)扣案之機車鑰匙1 支，係被告所有，供竊取機車所用之物，
    爰依刑法第38條第1 項第2 款之規定，併予宣告沒收。
貳、無罪部分
一、公訴意旨：被告於96年1 月15日下午4 時許，在臺中市○○
    區○○路家樂福量販店旁之人行道，騎乘不詳車號之機車，
    從戊○○之前方騎至戊○○之右側，趁戊○○疏於防備之際
    ，伸手搶奪戊○○所有之手提包1 個（內有現金2,200 元、
    身份證、健保卡、學生證、提款卡3 張及手機1 支等物），
    得手後逃逸，因認被告涉有刑法第325條第1項之搶奪罪嫌。
二、檢察官之舉證：
    檢察官起訴被告涉嫌犯罪，係以下列事證為其論據：
  (一)證人即告訴人戊○○於警詢及偵查中之指證。
  (二)巧合大飯店之旅客登記單。
  (三)被告使用之0000-000000 號行動電話門號之雙向通聯紀錄。
三、被告之辯解：
    被告否認有搶奪被害人戊○○之犯行，辯稱：伊於96年1 月
    15日是在臺中市，偵查中供稱於96年1 月16日才從臺南到臺
    中，是日子記錯了，但伊並沒有於96年1 月15日下午4 時搶
    奪被害人戊○○之皮包等語。
四、本院之判斷：
  (一)按犯罪事實應依證據認定之，無證據不得認定犯罪事實；又
    不能證明被告犯罪者，應諭知無罪之判決，刑事訴訟法第15
    4 條第2 項、第301 條第1 項分別定有明文。而認定不利於
    被告之事實須依積極證據，茍積極證據不足為不利於被告事
    實之認定時，即應為有利於被告之認定，更不必有何有利之
    證據，又事實之認定，應憑證據，如未能發現相當證據，或
    證據不足以證明，自不能以推測或擬制之方法，為裁判基礎
    ，且認定犯罪事實所憑之證據，雖不以直接證據為限，間接
    證據亦包括在內，然無論直接或間接證據，其為訴訟上之證
    明，須於通常一般之人均不致於有所懷疑，而得確信其為真
    實之程度者，始得據為有罪之認定（最高法院30年上字第81
    6 號、40年臺上第86號、76年臺上第4986號判例要旨可資參
    照）。
  (二)次按告訴人與被告係處於對立地位，其提起告訴，係以使被
    告受刑事訴追為目的，是其指訴是否與事實相符，仍應調查
    其他證據以資審認（最高法院92年度台上字第1878號判決參
    照）。又按現行刑事訴訟法並無關於指認犯罪嫌疑人、被告
    程序之規定，如何經由被害人、檢舉人或目擊證人以正確指
    認犯罪嫌疑人，自應依個案之具體情形為適當之處理。依法
    務部及內政部警政署於90年5 月、8 月頒布之「法務部對於
    指認犯罪嫌疑人程序要點」、「人犯指認作業要點」及「警
    察機關實施指認犯罪嫌疑人程序要領」中之規定，於偵查過
    程中指認犯罪嫌疑人，係採取「選擇式」列隊指認，而非一
    對一「是非式的單一指認」；供選擇指認之數人在外形上不
    得有重大的差異；實施照片指認，不得以單一相片提供指認
    ，並避免提供老舊照片指認；指認前應由指認人先陳述嫌疑
    人的特徵、不得對指認人進行誘導或暗示等程序，以可提高
    指認的正確度，並預防指認錯誤之發生。法院就偵查過程中
    所實施之第一次指認，應綜合指認人於案發時所處之環境，
    是否足資認定其確能對犯罪嫌疑人觀察明白、認知犯罪行為
    人行為之內容，該事後依憑個人之知覺及記憶所為之指認是
    否客觀可信，而非出於不當之暗示等事項，為事後審查，倘
    指認過程中可能形成記憶污染、誤導判斷，即不得遽為不利
    被告之認定。
  1.證人即告訴人戊○○於警詢中指稱：「（問：你遭搶之歹徒
    特徵為何？）答：當日歹徒騎著淺色重機車，中等身材，年
    約50歲左右，穿灰色夾克，黑色長褲及拖鞋，戴淺色安全帽
    。（問：警方請你現場指認嫌犯丙○○是否為15日當天行搶
    你之人？）答：是他沒錯。（問：你如何確定是丙○○行搶
    的？）答：我在前往家樂福的路上時，在上石路132 號前有
    看到丙○○將車停在路旁抽煙，我對他印象很深刻，印象中
    他有禿頭，鼻翼較寬、人中長、嘴巴寬闊、膚色較黑、身材
    看起來不高，應是他沒錯。」。又於偵查中結證稱：「（問
    ：是否在96年1 月15日下午4 點在台中市○○路○路福人行
    道被搶？）答：是，我當時跟我先生並排走在人行道，我先
    生在我左手邊，左邊拿包包，嫌犯就從我正前方騎過，就從
    我右手將我的包包拿走，我還來不及喊搶劫就有路人看到，
    因嫌犯從我正面過來，我有點記住嫌犯臉部特徵，當時嫌犯
    是戴沒有罩的安全帽，嫌犯額頭有點禿，沒有戴眼鏡，有點
    黑，鼻翼寬、嘴唇寬寬薄薄、人中有點深，身穿黑色褲子，
    灰色外套，安全帽是鐵灰舊舊的顏色，嫌犯搶後，我轉身要
    記住車牌已經來不及，嫌犯穿夾腳脫鞋，帶子是藍色的，事
    後有路人看到我先生沒有追到嫌犯，就騎機車去追，但沒有
    追到，也沒有記住車牌，，嫌犯的機車可能是80CC重型機車
    ，不是125CC 重型機車，機車顏色是蠻舊的機車，是銀色變
    舊類似鐵灰色的顏色，車牌號碼有一個是Y 。（問：有無辦
    法指認嫌犯？）答：96年1 月17日下午警察有叫我到派出所
    指認，我看臉部特徵覺得應該就是嫌犯，且嫌犯是年約50歲
    左右之中年人。（問：在警局你是如何指認？）答：嫌犯在
    詢問室內，我們從外面看，隔一些距離，警察問我是否是此
    人，我覺得應該是他，我從嫌犯的身形及特徵覺得就是他。
    （問：當庭的被告丙○○是否為當天搶奪你的嫌犯？）答：
    我覺得就是他，因他的身型及臉部特徵就是他。」等語。
  2.告訴人戊○○於警詢中，原僅陳述歹徒之身材、年齡及穿著
    等特徵，於警員即令戊○○對被告為一對一之單一指認後，
    始依其在警局所見被告之特徵予以詳述歹徒樣貌，此等指認
    程序顯然有使告訴人受到暗示或誘導之可能。且告訴人戊○○陳稱其見到被告之地點是在前往家樂福的路上時，在上石
    路132 號前有看到被告將車停在路旁抽煙，是其所描述者，
    並非遭搶時所見到之歹徒樣貌，縱使其記憶無誤，亦難認在
    該處抽煙之被告即當時下手行搶之人。雖戊○○於偵查中復
    證稱：嫌犯從其正面過來，其有點記住嫌犯臉部特徵，當時
    嫌犯是戴沒有罩的安全帽，嫌犯額頭有點禿，沒有戴眼鏡，
    有點黑，鼻翼寬、嘴唇寬寬薄薄、人中有點深，身穿黑色褲
    子，灰色外套，安全帽是鐵灰舊舊的顏色等語，然因其在警
    詢中為第一次指認時之指認程序存有嚴重瑕疵，難以排除其
    記憶受污染之可能性，其偵查中指認之正確性自應有其他積
    極證據做為佐證，始能予以採信。
  (三)本案除告訴人戊○○指述外，並未在被告身上或住處查扣告
    訴人遭搶之財物，亦無其他證據足以證明被告有於上開時、
    地搶奪戊○○皮包之犯行。另被告於偵查中辯稱戊○○遭搶
    時，伊還在臺南往臺中的統聯車上，於96年1 月16日凌晨4
    點才到臺中云云，實則被告於96年1 月13日即已在臺中市投
    宿「巧合大飯店」，且依其手機之通聯紀錄可知，被告96年
    1 月15日之所為通聯之基地台均位於臺中縣市，有巧合大飯
    店之旅客登記單影本、被告所使用之0000-000000 號行動電
    話門號之雙向通聯紀錄各1 份在卷可稽，被告於本院訊問時
    ，亦坦承其96年1 月15日係在臺中，足認其偵查中辯解與事
    實不符，惟認定犯罪事實應依證據，為刑事訴訟法所明定，
    故被告否認犯罪事實所持之辯解，縱屬不能成立，仍非有積
    極證據足以證明其犯罪行為，不能遽為有罪之認定（最高法
    院30年上字第1831號判例參照），是被告偵查中之辯解縱屬
    不能成立，然因無積極證據可證明被告確有此部分之搶奪犯
    行，而尚存有合理之懷疑，就此部分依法應為被告無罪之判
    決。
、適用之法律
一、刑事訴訟法第299 條第1 項前段、第300 條、第301 條第1
    項。
二、刑法第320 條第1 項、第328 條第1 項、第4 項、第25條第
    2項、第51條第5 款、第38條第1 項第2 款。
三、刑法施行法第1之1條。
中　　華　　民　　國　　96　　年　　5 　　月　　23　　日
                刑事第八庭  審判長法  官  林慧英
                                  法  官  簡源希
                                  法  官  陳慧珊
上正本證明與原本無異。
如不服本判決，應於判決送達後10日內向本院提出上訴狀（應附
繕本），上訴於臺灣高等法院臺中分院。
                                  書記官  施玉卿
中　　華　　民　　國　　96　　年　　5 　　月　　23　　日
【附錄本案論罪科刑法條】
刑法第320條第1項：
意圖為自己或第三人不法之所有，而竊取他人之動產者，為竊盜
罪，處5 年以下有期徒刑、拘役或5 百元以下罰金。
刑法第第328條第1項、第4項：
（第1 項）意圖為自己或第三人不法之所有，以強暴、脅迫、藥
劑、催眠術或他法，至使不能抗拒，而取他人之物或使其交付者
，為強盜罪，處5 年以上有期徒刑。
（第4項）第 1 項及第 2 項之未遂犯罰之。
